ACORDAO-COMPLETO-2389717

ACÓRDÃO 650/2020 ATA 2/2020 - SEGUNDA CÂMARA

VISTA, relatada e discutida a tomada de contas especial instaurada pela Fundação Nacional de Saúde - Funasa ante irregularidades na execução do Convênio 2.475/2005 (Siafi 555349) .
ACORDAM os ministros do Tribunal de Contas da União, reunidos em sessão da 2ª Câmara, ante as razões expostas pela relatora, e com fundamento nos artigos 12, §§ 1º e 2º, da Lei 8.443/1992 c/c o artigo 202, §§ 3º e 4º, do Regimento Interno, em:
9.1. excluir Soliney de Sousa e Silva da relação processual;
9.2. fixar novo e improrrogável prazo de 15 (quinze) dias, a contar da notificação, para que o Município de Coelho Neto/MA efetue e comprove perante este Tribunal o recolhimento das quantias especificadas a seguir aos cofres da Fundação Nacional de Saúde, atualizadas monetariamente a partir das datas indicadas até a data do efetivo pagamento, na forma da legislação em vigor: 
	Valor original (R$) 
	Data da ocorrência

	36.519,27
	29/03/2007

	156,87
	08/11/2008

9.3. informar ao Município de Coelho Neto/MA que:
9.3.1. a liquidação tempestiva do débito saneará o processo e permitirá que suas contas sejam julgadas regulares com ressalva e que lhe seja dada quitação;
9.3.2. a ausência dessa liquidação poderá levar ao julgamento pela irregularidade das contas, com imputação de débito, acrescido de correção monetária e juros moratórios, e aplicação de multa.

Tomada de contas especial referente a convênio firmado para execução de sistema de abastecimento de água, na qual se verificou a não aplicação da contrapartida pactuada e a não restituição do saldo do ajuste. Análise de alegações de defesa do ente municipal.

Segunda Câmara

Fundação Nacional de Saúde - Funasa e Município de Coelho Neto/MA.

3. Responsáveis: Carlos Magno Duque Bacelar (CPF XXX.583.433-XX), Soliney de Sousa e Silva (CPF XXX.638.703-XX) e Município de Coelho Neto/MA (CNPJ 05.281.738/0001-98).

13.1. Ministros presentes: Augusto Nardes (na Presidência), Aroldo Cedraz, Raimundo Carreiro e Ana Arraes (Relatora).
13.2. Ministro-Substituto presente: André Luís de Carvalho.

ACORDAO-COMPLETO-2433237

Acórdão 11608/2020 - Segunda Câmara

ANA ARRAES

Adoto como relatório a última instrução elaborada na Secretaria de Controle Externo de Tomada de Contas Especial - Secex-TCE, que contou com a concordância dos dirigentes daquela unidade técnica e do representante do Ministério Público junto ao TCU - MPTCU (peças 41/4) :
"INTRODUÇÃO
1.	Cuidam os presentes autos de tomada de contas especial instaurada pela Coordenação Regional da Fundação Nacional de Saúde no Maranhão (Core/Funasa/MA, processo 25170.011421/2011-04, v. peça 1, p. 2 e 4) , em desfavor dos Srs. Carlos Magno Duque Bacelar (CPF: XXX.583.433-XX) e Soliney de Sousa e Silva (CPF: XXX.638.703-XX) na condição de ex-prefeitos municipais de Coelho Neto/MA nos quadriênios 2005-2008 (peça 3, p. 232-234) e 2012-2016 (peça 3, p. 406) , respectivamente, em razão da não comprovação de aplicação de contrapartida e aplicação irregular de recursos oriundos de rendimentos financeiros, quanto aos recursos repassados à Prefeitura de Coelho Neto/MA por força do Convênio EP 2475/2005 (peça 2, p. 72-98, 100) , Siafi 555349 (peça 3, p. 362) , celebrado com a Funasa, que teve por objeto a instalação de sistema de abastecimento de água, conforme o constante do Plano de Trabalho (peça 2, p. 6-10, 72, 164-170; peça 3, p. 142-144) .
2.	Conforme disposto no Quadro II do Termo de Convênio (peça 2, p. 72; peça 3, p. 142-144) , foram previstos R$ 550.000,00 para a execução do objeto, dos quais R$ 500.000,00 seriam repassados pelo concedente e R$ 49.450,54 corresponderiam à contrapartida (R$ 5.494,50 para o PESMS [Programa de Educação em Saúde e Mobilização Social] e R$ 43.956,04 para obras, cf. peça 2, p. 144) .
3.	Dos recursos federais afetados ao convênio, foram repassadas duas parcelas, nos termos do Quadro 1 do Apêndice I desta Instrução.
4.	O ajuste vigeu no período de 16/12/2005 a 08/11/2008, e previa a apresentação da prestação de contas até 7/1/2009, conforme Cláusula Décima Terceira, Subcláusula Primeira do Anexo I da Portaria-Funasa 674, de 5/12/2005 (peça 2, p. 92) e termo do ajuste (peça 2, p. 72) , alterado pelo primeiro, segundo e terceiro termos aditivos (peça 2, p. 194-198, 240-244, 272-278, respectivamente) .
5.	A licitação respectiva foi aberta em 29/12/2006 (Tomada de Preços 009/2006-CPL, cf. Mapa de Apuração das Propostas, peça 3, p. 76) ; os termos de adjudicação e de homologação foram firmados em 8/1/2007 (peça 3, p. 80 e 78, respectivamente) .
6.	Por meio da Notificação SEAPC/COPON/CGCON 1327, de 28/11/2006, foi solicitada, a Carlos Magno Duque Bacelar, a prestação de contas da primeira parcela, em um prazo de trinta dias (peça 2, p. 220-222) , o que foi devidamente atendido conforme ver-se-á a seguir.
7.	A fatura para pagamento da primeira medição foi apresentada em 7/2/2007, no valor de R$ 179.505,49 (peça 3, p. 82-84, Nota Fiscal 374, de 7/2/2007; guia de recolhimento de ISS, peça 3, p. 88) , paga por meio do cheque 850001, sacado em 12/2/2007 (v. comprovante, peça 3, p. 86; extrato bancário, peça 3, p. 32) ; o pedido de liberação do pagamento da medição seguinte é de 2/3/2007, no montante de R$ 173.516,35 (peça 3, p. 90-92, Nota Fiscal 380, de 2/3/2007; guia de recolhimento de ISS, peça 3, p. 96) , atendido por meio cheque 850002, de 12/3/2007 (v. comprovantes, peça 3, p. 94 e 98; extrato bancário, peça 3, p. 34) ; já o pedido para pagamento da medição subsequente foi feito em 19/3/2007, no montante de R$ 62.384,87 (peça 3, p. 102, Nota Fiscal 391, de 19/3/2007; guia de recolhimento de ISS, peça 3, p. 106) , valor liberado por meio do cheque 850003, de 29/3/2007 (v. extrato bancário, peça 3, p. 34) .
8.	Por meio de expediente de 20/4/2007 (Ofício 098/2007) , o Sr. Carlos Magno Duque Bacelar encaminhou a prestação de contas da primeira parcela do convênio, em atendimento à notificação recebida (peça 3, p. 6-106) a qual foi recebida na Funasa em 23/4/2007 (v. peça 3, p. 108) .
8.1.	Em 16/10/2007, foi realizada visita técnica às obras, consubstanciada no Relatório de Visita Técnica Parcial de 17/10/2007 (peça 3, p. 116-122) , que constatou que os serviços estavam em andamento, com o total de 47,11% de obras físicas executadas (cf. peça 3, p. 118) . O Parecer Técnico que se seguiu a essa visita, emitido também em 17/10/2007, recomendou a aprovação da execução física do objeto pactuado no percentual indicado e que as pendências não constituiriam empecilho para a análise da prestação de contas (peça 3, p. 124) .
8.2.	Em seguida, a prefeitura de Coelho Neto/MA foi notificada para regularização de pendências, referentes a documentos a serem apresentados (diário de obras, justificativas para alteração das obras físicas, especificações técnicas e planilha orçamentária, juntada do perfil construtivo do poço tubular substituído, documentação de posse do terreno, comprovante de atendimento dos parâmetros de acabamento especificados paras as ligações domiciliares) (Notificação de 17/10/2007, peça 3, p. 126) .
9.	Por meio de Parecer Financeiro-Funasa 001/2008, de 2/1/2008 (peça 3, p. 156) , foi analisada a prestação de contas parcial, onde se constatou a não aplicação imediata dos recursos no mercado financeiro (v. simulação de perda financeira, peça 3, p. 162) , a não utilização da contrapartida pactuada (o que implicou no uso dos rendimentos da aplicação financeira para cobrir a falta desse aporte da contrapartida) e divergência entre o percentual executado declarado na prestação de contas (76,36%) e o verificado na visita técnica (47,11%) , a sugerir notificação ao gestor para regularização das pendências para posterior conclusão da análise (concretizada por intermédio da Notificação-EAAPC/GAB/COREMA/FUNASA 02, de 3/1/2008, peça 3, p. 158-160, Aviso de Recebimento (AR) datado de 10/1/2008, peça 3, p. 164) .
10.	Em 29/2/2008, Carlos Magno Duque Bacelar comunicou a conclusão dos serviços objeto do convênio e solicitou fiscalização e recebimento do objeto, para que pudesse apresentar a prestação de contas à Funasa (peça 3, p. 172) . Logo depois, em 10/3/2008 (Ofício 056/2008, peça 3, p. 174) , o mesmo gestor responde à Notificação 02/2008 com a comprovação de depósito do valor da perda financeira apurada na conta do convênio (v. extrato, peça 3, p. 176) , com o compromisso de depositar a contrapartida antes do final do prazo de vigência do convênio e com a indicação que a realidade da obra seria então outra, a exigir nova inspeção.
11.	No período de 13 a 14/6/2008, em nova visita ao local das obras, verificou-se que as obras haviam sido concluídas e o sistema de abastecimento de água estava em operação, correspondendo a 96,22% do total do recursos previstos na planilha da obra (v. peça 1, p. 275; peça 2, p. 290; peça 3, p. 186) , pendentes a apresentação de Relato¿rio de Execução Física das obras pactuadas no convênio devidamente assinado pelo engenheiro responsa¿vel pela fiscalização da obra pactuada no convênio; de Relato¿rios de conclusão dos poços tubulares assinado pelo geo¿logo responsável; e de ART's de execução e de fiscalização das obras em nome dos te¿cnicos responsa¿veis (cf. peça 1, p. 277; peça 2, p. 292; peça 3, p. 188) .
11.1.	O então prefeito Carlos Magno Duque Bacelar encaminhou, por expediente de 16/7/2008, ART de Fiscalização (peça 1, p. 345-349) , ART de execução (peça 1, p. 341-343) e Relatório Técnico (peça 1, p. 283-339) .
11.2.	Com base no Relatório de Visita Técnica, datado de 28/7/2008 (peça 1, p. 275-277) , referente à visita acima mencionada, foi emitido Parecer Técnico Parcial, de 15/10/2008 (peça 1, p. 279; peça 3, p. 190) , o qual, considerando o percentual de execução física do convênio [presume-se 100%, considerando que já estava em operação] ser maior que o volume de recursos liberados [aplicados?], foi sugerida a aprovação parcial da prestação de contas.
12.	O Parecer Financeiro 25/2009, de 29/1/2009 (peça 3, p. 194) , ao retomar a análise da prestação de contas apresentada, apontou não ter sido comprovado o depósito da contrapartida nem foi executado o PESMS, sugerindo notificar o então gestor, Soliney de Sousa e Silva, para manifestação, em quinze dias, para posterior parecer conclusivo. O gestor foi comunicado por meio da Notificação-CONV/GAB/COREMA/FUNASA 157, de 30/1/2009 (peça 3, p. 196, AR de 3/1/2009, peça 3, p. 198) , para proceder o depósito da contrapartida e repor, na conta do convênio, os recursos dos rendimentos de aplicação.
13.	Em 26/2/2010, foi elaborado o Parecer Financeiro 29/2010 (peça 3, p. 214-216) , que renova a análise da prestação de contas e anota a falta de registro de manifestação do gestor quanto à Notificação 157/2009. Conclui por nova notificação, ao convenente, por intermédio de seu representante, o então prefeito Soliney de Sousa Silva, para manifestação antes de parecer conclusivo, o que se consubstanciou na Notificação-EAAPC/GAB/COREMA/FUNASA 244, de 2/3/2010 (peça 3, p. 218-220, AR de 11/3/2010, peça 3, p. 226) , com pedido de devolução de R$ 15.406,71 em valores corrigidos (valor de rendimentos utilizados indevidamente, pois só deveriam ser utilizados para serviços adicionais; v. tb. peça 3, p. 222) e de R$ 39.560,43 (valor estimado do percentual da contrapartida devida) , além de alertar para a necessidade de a prefeitura solicitar prorrogação do convênio, apesar de já expirado em 8/1/2008.
14.	O Parecer Financeiro 035/2010, de 11/3/2010 (peça 3, p. 224) , apontou o não atendimento da Notificação 244/2010 e concluiu com proposta pela aprovação do valor de R$ 345.032,86 e não aprovação dos valores de R$ 15.406,71 (datado de 29/3/2007) , por utilização indevida de rendimentos financeiros, e R$ 39.560,43 (datado de 14/11/2006, data do depósito da segunda parcela) pelo não aporte da contrapartida pactuada proporcional aos recursos liberados, e solicitou o encaminhamento para instauração de tomada de contas especial.
15.	O tomador de contas foi designado por meio da Portaria Funasa/SUEST-MA/SEREH 409, de 18/8/2011 (peça 1, p. 5) , e o processo de TCE foi autuado em 22/8/2011 (peça 1, p. 4) .
16.	Por meio de notificação de 23/8/2011 (peça 3, p. 246-258; AR não entregue por motivo 'mudou-se', peça 3, p. 260-266; Edital de convocação, em substituição, publicado em 2/9/2011, peça 3, p. 268) o Sr. Carlos Magno Duque Bacelar foi instado a apresentar alegações de defesa ou recolher os valores impugnados nos termos do Parecer Financeiro 35/2010.
17.	A inscrição de responsabilidade do responsável Carlos Magno Duque Bacelar em 'Diversos Responsa¿veis em Apuração' foi solicitada 23/8/2011 (peça 3, p. 244, 274-282) , aprovada em 29/8/2011 (peça 3, p. 284) , e implementada por meio da Nota de Lançamento 2011NL600669, de 29/8/2011 (peça 3, p. 272) . Em 27/9/2011, foi solicitada sua inscrição em 'Diversos Responsa¿veis Apurados' (peça 3, p. 286, 292) , autorizada em 29/9/2011 (peça 3, p. 294) e atendida em 30/9/2011 (peça 3, p. 290) .
18.	O Relatório de TCE 11/2011, de 7/10/2011 (peça 3, p. 296-304) , considerou que foram esgotadas as providências administrativas com vista a obter o ressarcimento do erário, que foi concedido, ao responsável Carlos Magno Duque Bacelar, o direito de defesa e apresentou parecer conclusivo do tomador de contas especial no que concerne à comprovação do dano e sua quantificação, concluindo pela responsabilidade do aludido responsável, pelo não aporte a contrapartida e utilização indevida de rendimentos financeiros (v. item 9, peça 3, p. 302, e itens 12 e 13, peca 3, p. 204) .
19.	Submetido a análise pela Auditoria da Funasa em 30/8/2012 (peça 3, p. 314-324) , o processo foi restituído ao tomador de contas para correções em valores inscritos no Siafi, na ordem de peças no processo e no valor apurado por divergência do parecer financeiro que o subsidiou (peça 3, p. 314-318, 324) . Saneado o processo, nos termos do tomador de contas (peça 3, p 326) , foi emitido Relatório Complementar de 4/3/2013 com os ajustes feitos (peça 3, p. 338-342) .
19.1.	Em nova análise (peça 3, p. 352-360) , a Auditoria da Funasa detectou ainda inconsistências, propôs, em 22/3/2013, a devolução dos autos para que o tomador de contas adotasse provide¿ncias no sentido de identificar corretamente os responsa¿veis pelos danos ao era¿rio, considerando o Parecer Financeiro 035/2010 que trata tambe¿m de dano referente a contrapartida; emitir notificação à atual gestão do município, concedendo-lhe o direito ao contradito¿rio e a ampla defesa; emitir Demonstrativos de De¿bitos com o valor de cada responsa¿vel, caso permanecesse o dano da atual gestão; qualificar tambe¿m a atual gestão; solicitar a inscrição em Diversos Responsa¿veis Apurados, considerando o esta¿gio atual da TCE; emitir o Relato¿rio Complementar de TCE, apo¿s recebida a NL de baixa da Prefeitura, se for o caso e sanadas as pende¿ncias relatadas; emitir o Despacho para aprovação e encaminhamento da TCE, conforme Modelo n 909 do MPITCE Funasa (peça 3, p. 356) .
19.2.	Foi promovida nova notificação do responsável Carlos Magno Duque Bacelar (Notificação 002/TCE/Portaria 409 de 18 de agosto de 2011, 4/4/2013, peça 3, p. 364-372; AR devolvido por 'mudou-se' - peça 3, p. 384-387) e notificação do seu sucessor, Soliney de Sousa e Silva, pelo mesmo motivo referente a não utilização da contrapartida e da aplicação indevida de recursos dos rendimentos financeiros (Notificação 003/TCE/Portaria 409 de 18 de agosto de 2011, 4/4/2013, peça 3, p. 374-382; AR devolvido por 'ausente', peça 3, p. 389- 392) . A notificação do Sr. Soliney foi repetida (Notificação 004/TCE/Portaria 409 de 18 de agosto de 2011, 9/5/2013, peça 3, p. 394; AR devolvido por 'ausente', peça 3, p. 396-398) . A Funasa promoveu, então, a convocação por edital do Sr. Carlos Magno Duque Bacelar (peça 3, p. 400) .
19.3.	Foi promovido, também, o acerto da inscrição de responsabilidade do Sr. Carlos Magno Duque Bacelar e inscrição do Sr. Soliney de Sousa e Silva (cf. peça 3, p. 408-438) .
19.4.	Concluídos os acertos, foi emitido, em 2/9/2013, novo Relatório Complementar da TCE (peça 3, p. 440-444) , com a inclusão do Sr. Soliney de Sousa e Silva e imputação de débito aos dois responsáveis identificados (v. itens 8 e 9, peça 3, p. 444) .
20.	Remetidos os autos à Controladoria-Geral da União (CGU) , foi elaborado o relatório de auditoria 1630/2014, por meio do qual se confirmou a responsabilização dos Srs. Carlos Magno Duque Bacelar pelo não aporte da contrapartida proporcional aos recursos liberados e Soliney de Sousa e Silva pela utilização indevida dos rendimentos de aplicação no mercado financeiro (peça 3, p. 458-460) .
21.	Após a emissão do certificado de auditoria e do parecer do dirigente de controle interno - ambos com parecer pela irregularidade das contas - bem como do pronunciamento ministerial (peça 3, p. 462, 463 e 464) , o processo foi encaminhado para o Tribunal de Contas da União, para fins de julgamento, em 17/11/2014 (cf. chancela, peça 1, p. 1) .
22.	Em instrução anterior de 19/10/2016 (peça 8) , foi proposto o arquivamento do processo em virtude do valor do débito ser inferior ao limite estabelecido então para a proposição de tomada de contas especial.
23.	Tal entendimento decorreu dos argumentos a seguir.
24.	Por intermédio do Parecer Financeiro 035/2010 (peça 3, p. 224) , foi apreciada a prestação de contas parcial apresentada pelo responsável Carlos Magno Duque Bacelar. Foi proposta, nesse parecer, a aprovação parcial, dentre os R$ 400.000,00 repassados (cf. Quadro I, Apêndice I) , do valor de R$ 345.032,86, considerando o grau de sucesso no cumprimento do objeto que se verificou na visita técnica de junho/2008 (v. item 11) . Na mesma ocasião, propôs a não aprovação de R$ 39.560,43, com data de 14/11/2006, que equivaleria à proporção da contrapartida não depositada nem empregada na obra em questão, e de mais R$ 15.406,71, com data de 29/3/2007, que corresponderia ao montante dos rendimentos financeiros da aplicação dos saldos da conta do convênio que foram empregados na obra, supostamente em lugar da contrapartida, caracterizando o seu uso indevido. Observou-se, ainda, que o uso da contrapartida não era para a obra ora questionada mas para implementação do PESMS e não comporia o débito, por ser composta de recursos municipais (v. item 2) . Tal entendimento foi acolhido pela autoridade competente, cf. despacho de 12/3/2010 aposto no próprio parecer e a não aprovação ali indicada subsidiou a instauração da TCE em apreço, que teve seguimento a partir de outro despacho de 15/3/2010 também aposto no mesmo documento (cf. peça 3, p. 224) .
25.	Apesar de o termo do convênio indicar compromisso de contrapartida no montante de R$ 50.000,00  (cf. peça 2, p. 72) , o montante da contrapartida estimada no Plano de Trabalho totalizara R$ 49.450,54  (v. Declaração de Contrapartida, peça 1, p. 129, 387) , valor composto de duas partes: uma orientada para dar suporte ao PESMS, de inteira responsabilidade do Município, no valor de R$ 5.494,50  (v. despesas correntes do Plano de Aplicação do Plano de Trabalho, peça 2, p. 166-168; peça 3, p. 142-144) e outra parte que complementaria a execução das obras, no valor de R$ 43.956,04, correspondendo a 8,79% do montante do repasse conveniado de R$ 500.000,00  (despesas de capital do Plano de Aplicação do Plano de Trabalho, peça 2, p. 168; peça 3, p. 142-143) .
25.1.	Entendeu-se que o montante não aplicado no PESMS não gerava débito, ainda que implicasse descumprimento de obrigação do convenente, pois não foi usado recurso federal para tanto. Segue débito em relação ao aplicado nas obras, onde se observou o uso exclusivo de recursos federais, sem o devido aporte proporcional de recursos do convenente.
26.	A aplicação da contrapartida estava regulada pelo art. 7º, inciso II, da Instrução Normativa-MF/STN 1, de 15/12/1997, que estabelecia a obrigação de o convenente aporta¿-la em montante proporcional ao repasse, de acordo com o cronograma de liberação das parcelas de recursos federais do convênio, e seguia comando expresso na Cláusula Padrão Sexta do convênio (com valor determinado pelo Quadro II do Termo de Convênio, peça2, p. 72) , que obrigava o convenente a aplicá-la (v. peça 2, p. 88) . No caso, o Cronograma de Desembolso apontava para um aporte, tanto do repasse quanto da contrapartida, até dezembro de 2005, mês da assinatura do termo de convênio (v. Cronograma de Desembolso, peça 2, p. 170, e Termo de Convênio, peça 2, p. 72) . Ao não fazê-lo, locupletou-se o município em desfavor da União, que assumiu despesa a ser coberta por aquele.
26.1.	Foi realizado o repasse de 80% do valor a ser concedido (R$ 400.000,00 de R$ 500.000,00, cf. Quadro 1 do Apêndice I e Termo de Convênio, peça 2, p 72) , o qual, somado a valores dos rendimentos financeiros decorrentes de aplicação dos saldos do convênio, custeou R$ 415.406,71 em despesas (v. item 7 acima e quadro de análise, peça 3, p. 146) . Em outras palavras, com o pagamento da terceira nota fiscal, A NF 391, em 29/3/2007, aplicou-se integralmente o valor repassado. Tem-se ser essa a data a ser considerada para o aporte da contrapartida, quando da mobilização do saldo do convênio antes de mobilizar os rendimentos financeiros.
26.2.	A propósito, considerando ter sido o repasse de R$ 400.000,00 (v. item anterior) , o equivalente a 8,79% dele (percentual de proporcionalidade, conforme apurado no item 23) seria R$ 35.164,83 e a data da exigibilidade, considerando a análise feita no item anterior, seria 29/3/2007  (data do débito) .
27.	Quanto à parte do débito decorrente de suposta aplicação indevida de rendimentos financeiros, no valor de R$ 15.406,71 (v. item 24) , encontraria suporte no art. 20, § 2º, da IN - MF/STN 1/1997, que estabelecera a obrigatoriedade de que os rendimentos das aplicações financeiras sejam aplicados no objeto do convênio, estando sujeitos às mesmas condições de prestação de contas exigidos para os recursos transferidos; mas, na prática, decorreu de entendimento firmado em análise das contas parciais de que o seu uso foi indevido por ter substituído a contrapartida (item 3.1.3, Roteiro de Análise de Prestação de Contas, peça 3, p. 150 e 194) . O uso indevido de rendimentos financeiros aplicados que suscitaria seu recolhimento aos cofres da União, conforme a Cláusula Padrão Décima Quarta, subcláusula segunda (peça 2, p. 92) , seria aquele decorrente do fato de não terem sido empregados na consecução do objeto, o que não se verificou, pois foram empregados, como visto no item 7, no pagamento das despesas das obras com convênio. Assim sendo, teve-se por insubsistente esta parte do débito.
28.	Considere-se, ainda, existir um débito por força da ausência da restituição do saldo do convênio, a qual era obrigatória por ocasião da conclusão ou extinção do convênio nos termos da Cláusula Padrão Terceira, Subcláusula Segunda, do Convênio (peça 2, p. 86) , no valor de R$ 156,87  (v. peça 3, p. 34 e 146) , com data de 8/11/2008  (termo final do convênio, v. item 4) , considerada, aqui, a sua data de extinção.
29.	Diante das circunstâncias do débito apurado (v. itens 24 a 28 acima) , em que se verifica que foi o Município de Coelho Neto o beneficiário pela ausência de aporte da contrapartida, por ter deixado de carrear recursos municipais para tanto, reúne-se condições para aplicação das normas expressas nos artigos 2º e 3º da Decisão Normativa 57, de 5 de maio de 2004, que admite a responsabilização desse ente nessas circunstâncias, afastando a responsabilidade dos ex-prefeitos em comento.
30.	Os débitos remanescentes de R$ 35.164,83 e R$ 156,87, corrigidos monetariamente até a data desta instrução anterior (19/10/2016) , chegaram a R$ 63.458,38 (v. Demonstrativo de Débito, peça 7) , inferior ao então limite de R$ 75.000,00 para encaminhamento de TCE previsto no art. 6º, inciso I, da Instrução Normativa TCU 71, de 28/11/2012. Considerando que o processo encontrava-se pendente de citação válida neste Tribunal, entendeu-se aplicável a regra mencionada acima ao caso, nos termos do art. 19 da IN-TCU 71/2012.
30.1.	Por outro lado, não havia, nesta Corte, outra tomada de contas especial instaurada para apurar danos do referido responsável (Município de Coelho Neto) perante a mesma entidade repassadora (v. Consulta, peça 6, p. 2) . Desse modo, entendeu-se cabível propor, a título de racionalização administrativa e economia processual, com vistas a evitar que o custo da cobrança seja superior ao valor da importância a ser ressarcida, o arquivamento do presente processo e determinar que a Funasa adote as medidas cabíveis para obter o ressarcimento da quantia apurada, bem como faça constar no Relatório de Gestão deste exercício informações referentes às providências adotadas, em observância ao disposto no art. 18, II, da IN TCU 71/2012.
31.	A proposta de arquivamento foi acolhida pelo Secretário da Secex/MA (peça 10) e pelo Ministério Público de Contas junto ao TCU (peça 11) .
32.	Por meio de despacho à peça 12, a Sra. Ministra Relatora ANA ARRAES ressaltou a possibilidade de aplicação de multa ao gestor responsável pela não aplicação da contrapartida pactuada (cf., p.ex., os Acórdãos-TCU 4.310/2014 e 3.518/2013 da 2ª Câmara) e que não haveria débito em relação à diferença por não ter a Funasa repassado a integralidade dos recursos e ter-se constatado o funcionamento do sistema de abastecimento de água objeto do convênio. Determinou ajuste ao débito decorrente da contrapartida não empregada, considerando que deve ser levado em conta o total de recursos empregados na execução da obra (R$ 415.406,71) , considerando que os rendimentos financeiros decorreram dos repasses da União, o que resultaria em um incremento dessa parcela de débito para R$ 36.519,27 (8,79% de R$ 415.406,71) .
32.1.	Ainda no mesmo Despacho, a Sra. Relatora revelou pesquisa da existência de cinco outros convênios da Funasa com o Município de Coelho Neto/MA referentes a sistemas de abastecimento de água com indicação de inadimplência, processos esses que, se convertidos em TCE, poderiam ter seus débitos somados com os do atual processo, em atenção à regra de consolidação de débitos prevista no art. 15, inciso IV, da Instrução Normativa TCU 71/2012. Apontou, em acréscimo, que fosse verificado se a Funasa efetuara o exame conjunto dos processos de responsabilidade do ex-prefeito quanto à aplicação de contrapartida em convênios simultâneos, tendo em vista que a licitação associada ao convênio em apreço foi adjudicada por valor superior ao conveniado, assim como a transferência à empresa contratada para pagamento da última nota fiscal foi superior ao seu valor.
32.3.	Por tudo o que foi exposto, a Sra. Relatora determinou que fosse realizada diligência à Funasa para que, no prazo de 15 dias:
	a) esclarecesse a situação de cada um dos convênios relacionados no Despacho (Convênios EP 1048/07-Siafi 626058, EP 0804/07-Siafi 6219486, CV 0759/06-Siafi 569473, CV 1331/06-Siafi 569503 e EP 2499/05-Siafi 555356) ;
	b) indicasse se houve ou não aplicação, pelo município de Coelho Neto/MA, da contrapartida ajustada para a execução dos referidos ajustes e, em caso de resposta negativa, quantificar os possíveis débitos;
	c) informasse o andamento das eventuais tomadas de contas especiais instauradas, com especificação dos débitos em apuração e dos respectivos responsáveis.
33.	Em resposta à diligência promovida pela Secretaria de Controle Externo no Estado do Maranhão, por meio do Ofício 2829 (peça 13) , datado de 17/11/2016, a Funasa apresentou, intempestivamente (6/1/2017) , Memorando 326, de 29/12/2016, com as seguintes informações (peça 15) :
	a) a então situação de cada um dos convênios abaixo:
	a.1) Convênio EP 1048/07-Siafi 626058: inadimplente em razão da não execução integral do objeto do convênio; está sendo cobrada a devolução do valor integral repassado, o que afastou discussão acerca da contrapartida (peça 15, p. 2) ;
	a.2) Convênio EP 0804/07-Siafi 6219486: inadimplente em razão da não execução integral do objeto do convênio; como no caso do convênio acima, está sendo cobrada a devolução do valor integral repassado, o que afastou discussão acerca da contrapartida (peça 15, p. 3) ;
	a.3) Convênio 0759/06-Siafi 569473: débito decorrente da não utilização da contrapartida e utilização indevida de aplicação financeira consolidado com o débito do Convênio 1332/06 (1331/06?) no processo 25170.002919/2011-78, então em fase de elaboração de relatório final (peça 15, p. 5) ;
	a.4) Convênio 1331/06-Siafi 569503: débito decorrente da não utilização da contrapartida e utilização indevida de aplicação financeira consolidado com o débito do Convênio 0759/06 no processo 25170.002919/2011-78, então em fase de elaboração de relatório final (peça 15, p. 4-5) ;
	a.5) Convênio EP 2499/05-Siafi 555356: processo de TCE arquivado em razão do valor reduzido do débito, convertendo-se em cobrança administrativa (peça 15, p. 4) .
	b) indicou que não houve aplicação, pelo município de Coelho Neto/MA, da contrapartida ajustada para a execução de todos os ajustes em apreço, nos seguintes valores nominais (contrapartidas não carreadas à execução do convênio) :
	b.1) Convênio EP 1048/07-Siafi 626058: R$ 70.000,00 (peça 15, p. 2) ;
	b.2) Convênio EP 0804/07-Siafi 6219486: R$ 100.967,01 (peça 15, p. 3) ;
	b.3) Convênio 0759/06-Siafi 569473: R$ 8.000,00, 19/4/2007 (peça 15, p. 5) ;
	b.4) Convênio 1331/06-Siafi 569503: R$ 18.201,71, 13/6/2007 (peça 15, p. 4-5) ;
	b.5) Convênio EP 2499/05-Siafi 555356: R$ 18.206,39, de 3/7/2006 (peça 15, p. 4) .
	c) andamento das tomadas de contas especiais instauradas, com especificação dos débitos em apuração e dos respectivos responsáveis:
	c.1) Convênio EP 1048/07-Siafi 626058: TCE então ainda não instaurada (peça 15, p. 2) ;
	c.2) Convênio EP 0804/07-Siafi 6219486: TCE então enviada à CGU para remessa ao TCU, com débito de R$ 1.590.000,01 imputado a Soliney de Sousa Silva e de R$ 1.589.999,98 imputado a Carlos Magno Duque Bacelar, com responsabilidade solidária da empresa Hidrotec Construções e Comércio Ltda. (peça 15, p. 3) ;
	c.3) Convênio 0759/06-Siafi 569473: TCE então em fase de relatório final (ainda sem caracterização do débito e dos responsáveis) (peça 15, p. 5) ;
	c.4) Convênio 1331/06-Siafi 569503: TCE então em fase de relatório final (ainda sem caracterização do débito e dos responsáveis) (peça 15, p. 4-5) ;
	c.5) Convênio EP 2499/05-Siafi 555356: TCE arquivada em virtude do reduzido valor do débito (peça 15, p. 4) .
34.	Ao analisar a resposta da diligência realizada, conclui-se que foi atendida de forma satisfatória para os fins do presente processo, ao carrear subsídios que deram suporte a regular tramitação do presente feito que seguiu-se com análise feita no âmbito da instrução anterior no âmbito da qual foi proposto que se procedesse à audiência do Sr. Carlos Magno Duque Bacelar, em razão da não aplicação da contrapartida pactuada e também à citação do Município de Coelho Neto/MA, de maneira que a decisão formal sobre a exclusão dos demais responsáveis da relação processual seja postergada para quando da deliberação de mérito, considerando que se entendeu pelo afastamento da responsabilidade do Sr. Soliney de Sousa Silva e do Sr. Carlos Magno Duque Bacelar, pois o Município de Coelho Neto foi o único responsável pelo débito, por ter sido aquele que, efetivamente, se locupletou dos valores impugnados (v. instrução, peça 19) .
35.	Por ocasião da apreciação, pela Sra. Relatora do feito (despacho à peça 22) , acerca da proposta apresentada, foi proposto o afastamento do fundamento legal com base no Decreto 6.170/2007, por ter sido editado após a assinatura do convênio em exame, acolheu-se os encaminhamentos sugeridos com esse ajuste e acrescentou-se uma diligência à Funasa para que informasse a situação atual da tomada de contas especial autuada no Processo 25170.002.919/2011-78, relativa a débito de responsabilidade do Município de Coelho Neto/MA, bem como da cobrança administrativa objeto do Processo 25170.000.621/2015-57, referente ao Convênio 2.499/2005, para subsidiar análise quanto à possibilidade de agregar a presente TCE a outra já em andamento que cuide de não aplicação de contrapartida pelo Município de Coelho Neto.
36.	 Em cumprimento ao Despacho da Relatora (peça 22) , foram promovidas diligência, audiência e citação, mediante os Ofícios-TCU/Secex-TCE 7933/2019 (peça 29, audiência de Carlos Magno Duque Bacelar) , 7934/2019 (peça 28, diligência à Funasa) , 7937/2018 (peça 27, citação do Município de Coelho Neto) , todos datados de 5/9/2019. 
36.1.	Em que pese os referidos avisos de recebimento terem sido assinados por pessoa estranha aos autos (cf. se vê às peças 30, 31 e 33) , esse fato, por si só, não invalida a notificação dirigida ao responsável, uma vez que o art. 179, inciso II, do RI/TCU estabelece que as comunicações processuais far-se-ão mediante carta registrada, com aviso de recebimento que comprove a entrega no endereço do destinatário.
36.2.	A validade do critério de comunicação processual do TCU foi referendada pelo Supremo Tribunal Federal, nos termos do julgamento do MS-AgR 25.816/DF, por meio do qual se afirmou a desnecessidade da ciência pessoal do interessado, entendendo-se suficiente a comprovação da entrega do 'AR' no endereço do destinatário:
EMENTA: AGRAVO REGIMENTAL. MANDADO DE SEGURANÇA. DESNECESSIDADE DE INTIMAÇÃO PESSOAL DAS DECISÕES DO TRIBUNAL DE CONTAS DA UNIÃO. ART. 179 DO REGIMENTO INTERNO DO TCU. INTIMAÇÃO DO ATO IMPUGNADO POR CARTA REGISTRADA, INICIADO O PRAZO DO ART. 18 DA LEI nº 1.533/51 DA DATA CONSTANTE DO AVISO DE RECEBIMENTO. DECADÊNCIA RECONHECIDA. AGRAVO IMPROVIDO.
O envio de carta registrada com aviso de recebimento está expressamente enumerado entre os meios de comunicação de que dispõe o Tribunal de Contas da União para proceder às suas intimações.
O inciso II do art. 179 do Regimento Interno do TCU é claro ao exigir apenas a comprovação da entrega no endereço do destinatário, bastando o aviso de recebimento simples.
36.3.	Não é outra a orientação da jurisprudência do TCU, conforme se verifica dos julgados a seguir transcritos:
São válidas as comunicações processuais entregues, mediante carta registrada, no endereço correto do responsável, não havendo necessidade de que o recebimento seja feito por ele próprio (Acórdão 3648/2013-TCU-Segunda Câmara, Relator Ministro JOSÉ JORGE) ;
É prescindível a entrega pessoal das comunicações pelo TCU, razão pela qual não há necessidade de que o aviso de recebimento seja assinado pelo próprio destinatário. Entregando¿se a correspondência no endereço correto do destinatário, presume-se o recebimento da citação. (Acórdão 1019/2008-TCU-Plenário, Relator Ministro BENJAMIN ZYMLER) ;
As comunicações do TCU, inclusive as citações, deverão ser realizadas mediante Aviso de Recebimento - AR, via Empresa Brasileira de Correios e Telégrafos, bastando para sua validade que se demonstre que a correspondência foi entregue no endereço correto. (Acórdão 1526/2007-TCU-Plenário, Relator Ministro AROLDO CEDRAZ) .
37.	O Município de Coelho Neto solicitou e obteve prorrogação de prazo por mais quinze dias para atender à citação, vencido em 29/10/2019 (cf. peças 34, 35 e 36) . Apresentou, intempestivamente, em 31/10/2019, suas alegações de defesa (peças 38 e 39) .
38.	A Funasa, por sua vez, apresentou resposta à diligência por meio do Ofício-Coged/Audit/Presi 368/2019, de 09/10/2019, juntada à peça 32.
39.	Apesar de o Sr. Carlos Magno Duque Bacelar ter tomado ciência do expediente que lhe foi encaminhado (Ofício-TCU/Secex-TCE 7933/2019, de 5/9/2019, peça 29) , conforme atesta o AR que compõe a peça 31 (que atesta a recepção do mencionado expediente à Avenida do Vale, Condomínio Montparnasse, 06, apto. 502, em São Luís/MA, endereço indicado em seu cadastro na base CPF da Secretaria da Receita Federal do Brasil, peça 24) , não atendeu à audiência e não se manifestou quanto à irregularidade apontada.
39.1.	Transcorrido o prazo regimental fixado e mantendo-se inerte o aludido responsável, impõe-se que seja considerada revel, dando-se prosseguimento ao processo, de acordo com o art. 12, § 3º, da Lei 8.443/1992.
ANÁLISE DOS PRESSUPOSTOS DE PROCEDIBILIDADE DA IN/TCU 71/2012
40.	Verifica-se que não houve o transcurso de mais de dez anos desde o fato gerador sem que tenha havido notificação pela autoridade administrativa federal competente (art. 6º, inciso II, c/c art. 19 da Instrução Normativa-TCU 71/2012, modificada pela IN/TCU 76/2016) , uma vez que os débitos apurados decorrem de eventos que ocorreram nos anos de 2007 e 2008 (v. itens 26.2 e 28) ,  e os responsáveis foram notificados em 2008, 2009 e 2011 (v. itens 9 (Carlos Magno, 2008) , 12 (Soliney, 2009) , 13 (Município de Coelho Neto, 2010) e 16 (Carlos Magno, 2011) acima) .
40.1.	Verifica-se, no entanto, que o valor atualizado do débito apurado (sem juros) em 1º/1/2017, considerando as análises feitas (cf. itens 26.2, 28 e 32) , é de R$ 66.383,96 (v. peça 16, p. 1) , resta inferior a R$ 100.000,00, limite fixado por este Tribunal para encaminhamento de TCE, na forma estabelecida conforme os arts. 6º, inciso I, e 19 da IN-TCU 71/2012, modificada pela IN-TCU 76/2016. 
40.2.	Consigne-se que há outro processo em tramitação, neste Tribunal, em que consta, como responsáveis, dois dos mesmos aqui identificados (Carlos Magno e Soliney, TC-Processo 010.228/2017-9, referente ao Convênio 0804/07, Siafi 6219486) , já em fase de citação. Considerando que a identificação desse processo, já autuado em desfavor do Município de Coelho Neto/MA, e os demais que por vir a serem autuados, conforme deduz-se do que informou a Funasa em sua resposta (Convênios Siafi 626058, 569473 e 569503, cf. item 33, 'c', acima) deve-se considerar que o débito total do município responsável integrado aos demais alcançou à exigência legal tratada no item 34.1 acima. Assim, o processo dever ter seguimento com sua regular instrução.
EXAME TÉCNICO
41. 	Informa-se que foram encontrados processos de tomada de contas especial que indicam como responsável o Município de Coelho Neto/MA (cf.  peça 17) , conforme quadro abaixo:
Quadro 1
Tomada de Contas Especiais em andamento
	NR. PROCESSO
	ASSUNTO
	OBSERVAÇÕES

	Processo 014.687/2015-1
 (Relator: WALTON ALENCAR RODRIGUES) 
	TCE instaurada pelo FNDE, em razão da impugnação total das despesas dos recursos repassados a PM de Coelho Neto-MA, à conta do PNAE no exercício de 2008. (23034.001185/2014-91) 
	Apreciado pelo Acórdão 13750/2018-TCU-Primeira Câmara, de 30/10/2018

	Processo 017.262/2015-1
 (Relator: WALTON ALENCAR RODRIGUES) 
	não comprovação da boa e regular aplicação de recursos repassados ao município de Coelho Neto/MA em 2007 no âmbito do Programa Dinheiro Direto na Escola (PDDE) e do Programa Nacional de Apoio ao Transporte Escolar (Pnate) 
	Apreciado pelo Acórdão 12902/2018-TCU-Primeira Câmara, DE 16/10/2018

	Processo 010.228/2017-9 (Relator: AUGUSTO SHERMAN) 
	Tomada de Contas Especial instaurado pela FUNASA/MS, em razão da não consecução dos objetivos pactuados no Convênio n° 804/2007, celebrado com o Município de Coelho Neto/MA, tendo por objeto 'a execução de sistema de abastecimento de água', com vigência estipulada para o período de 26/12/2007 a 12/7/2010. (Proc. 25170.002007/2011-04) .
	em citação

	Processo 000.428/2018-3 (Relator: AUGUSTO SHERMAN) 
	Tomada de Contas Especial instaurado pelo Ministério do Desenvolvimento Social (MDS) , em razão da impugnação parcial de despesas realizadas com os recursos transferidos pelo Fundo Nacional de Assistência Social - FNAS ao Município de Coelho Neto/MA, para a execução dos Programas de Proteção Social Básica (PSB) e de Proteção Social Especial (PSE) - exercício de 2008. 71000.105969/2016-90
	Em diligência

	Processo 035.493/2018-6 (Relator: AUGUSTO SHERMAN) 
	TCE instaurada pelo (a) Fundo Nacional de Desenvolvimento da Educação em razão de Não comprovação da regular aplicação dos recursos repassados pela União, para atendimento ao Programa Nacional de Apoio ao Transporte Escolar (Pnate) , função EDUCAÇÃO (nº da TCE no sistema: 822/2017) .
	Em citação

41.1	Apesar de ter sido verificada a existência de outro processo da Funasa em desfavor do Município de Coelho Neto/MA em tramitação nesta Casa (cf. Quadro 1 acima) , considera-se não ser conveniente o apensamento do presente processo a ele, tendo em vista que tal apensamento não atenderia a expectativa de racionalização administrativa, por já estar em fase de citação. 
Análise da diligência
42.	A Funasa, em sua resposta à diligência realizada, encaminhou cópia dos despachos 307/2019-SOAPO-MA e 86/2014 Cobrança Administrativa, assim como de Relatório de TCE consolidado (peça 32, p. 1) . O despacho 307/2019 indica que o relatório do Tomador de Contas teria sido concluído, mais ainda pendente de cadastramento no sistema e-TCE e subsequente envio para apreciação do Controle Interno Federal antes de encaminhamento ao Tribunal de Contas da União (cf. peça 32, p. 2, 38-50) .
42.1.	O Despacho 86/2014 diz respeito à determinação de que se procedesse a devida cobrança administrativa referente a débito decorrente do Convênio 2499/2005 (peça 32, p. 3) , cujas cópias dos procedimentos adotados também foram apresentadas (cf. peça 32, p. 4-37) , indicando, ao final, seu arquivamento após inscrição em Dívida Ativa, por força de despacho exarado em 20/9/2016 (v. peça 32, p. 37.
42.2.	Esclareça-se que por ocasião do despacho de arquivamento mencionado acima ainda era vigente a redação original do art. 6º da Instrução Normativa-TCU 71, de 28/11/2012, que não previa o somatório dos débitos de um mesmo responsável para fins de aferição do valor para instauração de TCE, regra que veio a ser imposta aos jurisdicionados a partir da edição da Instrução Normativa-TCU 76, de 23/11/2016, posterior ao mencionado despacho. Assim sendo, reitera-se, não havia, naquela época, condição que desse outro caminho ao gestor que não proceder como fez, promovendo a inscrição do débito na Dívida Ativa para fins de execução fiscal e arquivamento do processo de cobrança administrativa correlato.
43.	Diante das informações prestadas pela Funasa, conclui-se pelo seguimento da presente TCE no âmbito do atual processo, inexistindo viabilidade de apensamento à outra TCE que ainda se encontra em sua fase interna.
Análise das alegações de defesa
44.	Apesar de o Município de Coelho Neto/MA ter apresentado suas alegações de defesa intempestivamente, em respeito aos princípios da verdade material e do formalismo moderado proceder-se-á a análise de referidas alegações.
45.	O Município informou que o Convênio 2475/2005, pactuado na gestão do Sr. Carlos Magno Duque Bacelar, suscitou ingresso de Ação Civil Pública por parte do também ex-prefeito, o Sr. Soliney de Sousa Silva, a qual já foi julgada em primeira instância e encontra-se em fase de recurso (peça 38, p. 2, 11-14) . Houve, também, representação perante o Ministério Público Federal (peça 38, p. 2, 15) . Tendo por base essas iniciativas, expressou sua posição de não entender o afastamento da responsabilidade dos ex-gestores citados e, 'por inexistir em todo o processo qualquer cominação constatada, diante da ausência de nexo causal dos atos praticados relacionados aos fatos corroborados' requereu a exclusão do Município do processo (peça 38, p. 3) . Fez juntada de diploma de eleição do atual prefeito (peça 38, p. 4) , cópia de documento de identidade e de comprovante de residência dele (peça 38, p. 5 e 6) e da certidão de registro a ata de posse do atual prefeito (peça 38, p. 7-10) .
45.1.	Observa-se que o defendente apresentou defesa de ordem genérica, sem que afrontasse de forma específica os fatos indicados no presente processo que implicaram em sua responsabilização perante o Tribunal de Contas da União de forma a descaracterizar tal responsabilização ou negar a ocorrência dos fatos relatados. Assim sendo, perante a falta de efetiva contestação dos elementos da citação, rejeitam-se as alegações de defesa apresentadas.
46. 	Então, o Município de Coelho Neto/MA, CNPJ-05.281.738/0001-98, considerando os elementos constantes dos autos e as análises respectivas (v. itens 24 a 30, 32 a 32.1 da peça 19) ao deixar de fazer o aporte da respectiva contrapartida e de proceder a devolução do saldo do convênio foi irregularmente beneficiado com parte dos recursos federais repassados a título do Convênio EP 2475/2005, contrariando o art. 7º, inciso II, da IN-MF/STN 1, de 15/12/1997, que estabelecia a obrigação de o convenente aportá-la em montante proporcional ao repasse, de acordo com o cronograma de liberação das parcelas de recursos federais do convênio, e também em desacordo com a Cláusula Padrão Sexta do convênio, que obrigava o convenente a aplicá-la; ao art. 21, § 6º, da mesma IN mencionada, que determinam a devolução dos saldo remanescente a partir da extinção do convênio, modulados pela Cláusula Padrão Terceira, Subcláusula Segunda, do termo do Convênio, que obriga essa restituição na data da extinção dele.
46.1. 	Na condição de responsável pela execução regular dos recursos do convênio, incluindo o aporte da contrapartida e aplicação dos recursos no objeto do convênio, conforme Cláusula Padrão Segunda, item II, alínea 'a', 'c', promoveu a execução do objeto do convênio sem o aporte de contrapartida devido e não promoveu a devolução do saldo respectivo, em prejuízo ao Erário federal que arcou com o custo da contrapartida com os recursos federais e não teve a devolução do saldo que lhe competia por direito, sem que se indicasse qualquer situação que justificasse a adoção de tal conduta, em vez de fazer o aporte da contrapartida assumida no termo de Convênio e devolver o saldo no prazo previsto nas normas aplicáveis.
47.	Carlos Magno Duque Bacelar, por sua vez, omitiu-se do dever de fazer o aporte da respectiva contrapartida, em desatenção ao art. 7º, inciso II, da IN-MF/STN 1/1997, à Cláusula Padrão Sexta, c/c Quadro II do termo do Convênio.
47.1.	Na condição de responsável pela execução regular dos recursos do convênio, incluindo o aporte da contrapartida, conforme Cláusula Padrão Segunda, item II, alínea 'a', 'c', promoveu a execução do objeto do convênio sem o aporte de contrapartida devido, contribuindo para prejuízo ao Erário federal que arcou com o custo da contrapartida com os recursos federais, sem que se indicasse qualquer situação que justificasse a adoção de tal conduta, em vez de fazer o aporte da contrapartida assumida no termo de Convênio previsto nas normas aplicáveis.
48.	As ocorrências mencionadas acima implicaram a prática de ato de gestão ilegal e ilegítimo, além de infração à norma legal de natureza financeira e operacional, resultando em dano ao Erário descrito na proposta de encaminhamento desta Instrução.
CONCLUSÃO
49.	Informa-se que, tendo em vista a organização estabelecida para o funcionamento da Secex-TCE, baseado em sistemas informatizados e padronização, o custo de se juntar processos para tramitação em conjunto torna-se maior que meramente dar seguimento a processos com valor abaixo do limite para instauração de Tomada de Contas Especial, nos casos em que não é permitido o seu arquivamento, reiterando-se, assim, a posição exposta no item 41.1 em desfavor do apensamento da presente TCE a qualquer outro processo em tramitação nesta Casa.
50.	Diante da revelia do Sr. Carlos Magno Duque Bacelar, propõe-se que suas contas sejam julgadas irregulares e que lhe seja aplicada a multa prevista no art. 58, inciso II, da Lei 8.443/1992.
51.	Considerando que se entende pelo afastamento da responsabilidade do Sr. Soliney de Sousa Silva e do Sr. Carlos Magno Duque Bacelar, pois o Município de Coelho Neto é o único responsável pelo débito, por ter sido aquele que, efetivamente, se locupletou dos valores impugnados (v. itens 26.2 e 28, peça 19) , e em face da análise promovida no item 45.1, propõe-se rejeitar as alegações de defesa apresentadas pelo Município de Coelho Neto/MA, uma vez que não foram suficientes para sanear as irregularidades a ele atribuídas e proposição de que suas contas sejam julgadas irregulares, com aplicação da multa prevista no art. 57 da Lei 8.443/1992. 
PROPOSTA DE ENCAMINHAMENTO
52.	Diante do exposto, submetem-se os autos à consideração superior, propondo ao Tribunal:
	a) considerar revel, nos termos do art. 12, § 3º, da Lei 8.443/1992, o Sr. Carlos Magno Duque Bacelar, CPF: XXX.583.433-XX;
	b) rejeitar as alegações de defesa do Município de Coelho Neto/MA;
	c) fixar novo e improrrogável prazo de quinze dias, a contar da notificação, com fundamento no art. 12, §§ 1º e 2º, da Lei 8.443/1992 e art. 202, §§ 2º e 3º, do Regimento Interno, para que o Município de Coelho Neto/MA, CNPJ 05.281.738/0001-98, efetue e comprove, perante este Tribunal, o recolhimento da quantia a seguir especificada aos cofres da Fundação Nacional de Saúde (Funasa) , atualizada monetariamente a partir da data indicada até a data do efetivo recolhimento, na forma prevista na legislação em vigor:
	Débito:
	Valor original (R$) 
	Data da ocorrência
	Tipo

	36.519,27 
	29/03/2007
	D

	156,87
	08/11/2008
	D

	Valor atualizado monetariamente até 13/11/2019: R$ 72.739,14 (demonstrativo à peça 40) 
	c) informar ao Município de Coelho Neto/MA, CNPJ 05.281.738/0001-98, de que a liquidação tempestiva do débito atualizado monetariamente saneará o processo e permitirá que as contas sejam julgadas regulares com ressalva, dando-se-lhe quitação, nos termos do § 4º do art. 202 do Regimento Interno do TCU, ao passo que a ausência dessa liquidação tempestiva levará ao julgamento pela irregularidade das contas, com imputação de débito a ser atualizado monetariamente e acrescido de juros moratórios nos termos do art. 19 da Lei 8.443/1992, bem como à aplicação da multa prevista no art. 57 da mesma Lei 8.443/1992.
	d) com fundamento nos arts. 1º, inciso I, 16, inciso III, alínea 'b' da Lei 8.443/1992 c/c os arts. 19, parágrafo único, e 23, inciso III, da mesma Lei, e com arts. 1º, inciso I, 209, inciso II, 210, §2º, e 214, inciso III, do Regimento Interno, que sejam julgadas irregulares as contas do Sr. Carlos Magno Duque Bacelar, CPF: XXX.583.433-XX, na condição de ex-prefeito de Coelho Neto/MA;
	f) aplicar ao Sr. Carlos Magno Duque Bacelar, CPF: XXX.583.433-XX, individualmente, a multa prevista no art. 58, inciso II, da Lei 8.443/1992 c/c o art. 268, inciso I, do Regimento Interno, fixando-lhe o prazo de 15 (quinze) dias, a contar da notificação, para comprovar, perante o Tribunal (art. 214, inciso III, alínea 'a', do Regimento Interno) , o recolhimento da dívida aos cofres do Tesouro Nacional, atualizada monetariamente desde a data do presente acórdão até a do efetivo recolhimento, se for paga após o vencimento, na forma da legislação em vigor; 
	g) autorizar, desde logo, nos termos do art. 28, inciso II, da Lei 8.443/1992, a cobrança judicial da dívida, caso não atendida a notificação; 
	h) autorizar, caso solicitado, o pagamento das dívidas do Município de Coelho Neto/MA, CNPJ 05.281.738/0001-98, e do Sr. Carlos Magno Duque Bacelar, CPF: XXX.583.433-XX, em 36 parcelas mensais e consecutivas, nos termos do art. 26 da Lei 8.443/1992 c/c o art. 217 do Regimento Interno, fixando-lhe o prazo de quinze dias, a contar do recebimento da notificação, para comprovar, perante o Tribunal, o recolhimento da primeira parcela, e de trinta dias, a contar da parcela anterior, para comprovar o recolhimento das demais parcelas, devendo incidir sobre cada valor mensal, atualizado monetariamente, os juros de mora devidos, na forma prevista na legislação em vigor."
	É o relatório.

Eliana de Sousa Lima (OAB/MA 9.984) e outros representando o Município de Coelho Neto/MA.

Subprocurador-geral Lucas Rocha Furtado.

TOMADA DE CONTAS ESPECIAL. CONVÊNIO. INDÍCIOS DE IRREGULARIDADES RELACIONADOS À NÃO APLICAÇÃO DE CONTRAPARTIDA E À NÃO RESTITUIÇÃO DE SALDO DE AJUSTE. CITAÇÃO DE MUNICÍPIO E AUDIÊNCIA DE EX-PREFEITO. EXCLUSÃO DE RESPONSÁVEL ARROLADO DE RELAÇÃO PROCESSUAL. POSTERGAÇÃO DE JULGAMENTO DAS CONTAS DE EX-PREFEITO REVEL PARA A PRÓXIMA FASE DO PROCESSO. REJEIÇÃO DE ALEGAÇÕES DE DEFESA DO MUNICÍPIO E FIXAÇÃO DE NOVO E IMPRORROGÁVEL PRAZO PARA RECOLHIMENTO DO DÉBITO.

TOMADA DE CONTAS ESPECIAL (TCE)

Secretaria de Controle Externo de Tomada de Contas Especial - Secex-TCE.

Trata-se da tomada de contas especial instaurada pela Fundação Nacional de Saúde - Funasa contra Carlos Magno Duque Bacelar e Soliney de Sousa e Silva (prefeitos de Coelho Neto/MA nos períodos de 2005/2008 e 2009/2016, respectivamente) ante ausência de prova de aplicação da contrapartida e de uso dos recursos oriundos de rendimentos financeiros na execução do Convênio 2.475/2005 (Siafi 555349) , que teve por objeto a instalação de sistema de abastecimento de água.
2.	Do total dos recursos de origem federal previstos (R$ 500.000,00) , a Funasa repassou duas parcelas de R$ 200.000,00, creditadas em 30/6 e 14/11/2006 na conta corrente do ajuste, que vigorou até 8/11/2008.
3.	Em visita ao local das obras, realizada em junho/2008, a concedente verificou que o sistema de abastecimento de água estava em operação e que teria havido a execução de 96,22% do total dos recursos previstos na planilha da obra (peça 2, p. 290/2) .
4.	Depois de se concluir que não seria caso de arquivar o processo - a título de racionalização administrativa e economia processual -, como cogitado na primeira instrução da então Secretaria de Controle Externo no Estado do Maranhão - Secex/MA, uma vez que o somatório dos débitos atribuídos ao Município de Coelho Neto/MA no âmbito da Funasa ultrapassa os limites atualmente fixados pela Instrução Normativa TCU 71/2012 para processamento de TCE, foram efetuadas, em atendimento ao despacho à peça 22, a citação do referido município e a audiência do ex-prefeito Carlos Magno Duque Bacelar para apresentarem defesas.
5.	Embora não tenha havido execução de parte dos valores previstos, não se apontou débito em relação à diferença, porquanto a Funasa não repassou a integralidade dos recursos ajustados e o sistema de abastecimento de água entrou em funcionamento.
6.	Assim, após a verificação de que a quantia não utilizada no PESMS não geraria prejuízo à fundação, por não envolver recursos federais, e de que a não aplicação de rendimentos financeiros não concorreria para o dano, ante as disposições do artigo 20, § 2º, da então vigente Instrução Normativa STN 1/1997 e da Cláusula Padrão Décima Quarta, Subcláusula Segunda, do instrumento firmado (peça 2, p. 92) , o débito objeto da citação correspondeu à contrapartida não aportada (calculada sobre o total dos recursos empregados na execução da obras) e ao saldo não restituído.
7.	O ex-prefeito foi chamado a responder pela omissão no dever de aplicar a contrapartida. Apesar da entrega do ofício de audiência no endereço cadastrado no sistema CPF da Receita Federal (peças 24, 29 e 41) , ele não formulou razões de justificativa; caracterizou-se, dessa forma, a sua revelia (artigo 12, § 3º, da Lei 8.443/1992) .
8.	Quanto às alegações de defesa do Município de Coelho Neto/MA, a instrução da Secretaria de Controle Externo de Tomada de Contas Especial - Secex-TCE inferiu pela sua insuficiência para justificar as ocorrências imputadas. Em consequência, e por não estar configurada a responsabilidade dos ex-prefeitos arrolados na fase interna da TCE pelo ressarcimento dos prejuízos, o parecer da unidade técnica, com a concordância do Ministério Público junto ao TCU - MPTCU, foi, em essência, por:
	a) rejeitar as alegações de defesa do Município de Coelho Neto/MA e fixar novo e improrrogável prazo para recolhimento do débito;
	b) julgar irregulares as contas do ex-prefeito Carlos Magno Duque Bacelar, com aplicação da multa prevista no artigo 58, inciso II, da Lei 8.443/1992. 
9.	Ainda que o ex-prefeito tenha sido revel, deixa-se de deliberar, nesta oportunidade, sobre a proposta indicada na alínea "b", com o objetivo de evitar descompasso no andamento processual.
10.	No que diz respeito à citação, o ente municipal apenas informou sobre o ajuizamento da Ação Civil Pública 2010.37.02.000098-5 (na qual foi proferida sentença com condenação do ex-prefeito Carlos Magno Duque Bacelar ao ressarcimento dos danos lá noticiados, ora em fase recursal) e a apresentação de representação perante o Ministério Público Federal a fim de questionar o suposto afastamento da responsabilidade do ex-gestor neste Tribunal e requerer sua exclusão do processo (peça 38) . 
11.	No entanto, conforme bem destacou a unidade técnica, o município foi irregularmente beneficiado com parte dos recursos federais repassados, competindo-lhe restituir as quantias impugnadas à Funasa, nos termos dos artigos 7º, incisos II e XIII, e 21, § 6º, da Instrução Normativa STN 1/1997 e das cláusulas equivalentes do convênio.
12.	Vale destacar que a ação judicial e a representação mencionadas não têm qualquer repercussão no exame a cargo deste Tribunal, ante o princípio da independência das instâncias.
13.	Nesse contexto, ao adotar os fundamentos da instrução como razões de decidir, conclui-se por fixar prazo para que o ente recolha o débito, atualizado monetariamente e sem incidência de juros de mora (artigo 12, §§ 1º e 2º, da Lei 8.443/1992) .
14.	Não cabe, porém, autorizar antecipadamente o parcelamento do débito na forma sugerida nos pareceres, pois o deferimento de eventual pleito nesse sentido deve se basear na existência de justificativas para tanto (Acórdão 2691/2016-TCU-Plenário, da relatoria do ministro-substituto Weder de Oliveira, por exemplo) .
15.	Por fim, considerando que o ex-prefeito Soliney de Sousa e Silva figura no rol de responsáveis destas contas, mas não lhe foi imputada conduta irregular, é devido, desde já, excluí-lo da relação processual.
	Ante o exposto, voto por que o Colegiado aprove a minuta de acórdão que submeto à sua deliberação.
	
TCU, Sala das Sessões Ministro Luciano Brandão Alves de Souza, em 4 de fevereiro de 2020.
ANA ARRAES 
Relatora